【裁判字號】    99,簡,90
【裁判日期】    990208
【裁判案由】    違反台灣地區與大陸地區人民關係條例等
【裁判全文】
臺灣屏東地方法院刑事簡易判決            99年度簡字第90號
公  訴  人  臺灣屏東地方法院檢察署檢察官
被      告  甲○○
上列被告因違反台灣地區與大陸地區人民關係條例等案件，經檢
察官提起公訴（98年度撤緩偵字第100 號），嗣被告於本院準備
程序時自白犯罪，本院合議庭認為宜以簡易判決處刑（原案號98
年度訴字第1492號），爰不經通常程序，裁定改依簡易判決處刑
如下：
    主  文
甲○○共同違反不得使大陸地區人民非法進入臺灣地區之規定，
處拘役貳拾日，如易科罰金，以銀元佰元即新台幣玖佰元折算
壹日，減為拘役拾日，如易科罰金，以銀元佰元即新台幣玖佰
元折算壹日。
    事  實
一、甲○○明知大陸地區人民非經主管機關許可，不得進入臺灣
    地區，且不得使大陸地區人民非法進入台灣地區，為使大陸
    地區人民陳賢將、林萬華2 人能順利進入台灣地區工作，明
    知該2 人與台灣地區女子王天金、吳阿桃2 人（業經台灣屏
    東地方法院檢察署檢察官為緩起訴處分）並無結婚真意，以
    各以新台幣（下同）3 萬元之代價，要求王天金、吳阿桃擔
    任人頭與大陸地區人民辦理結婚。甲○○在與大陸地區某姓
    名不詳之成年女子聯繫後，即與王天金、吳阿桃及該大陸地
    區姓名不詳女子共同基於使大陸地區人民非法進入台灣地區
    之犯意聯絡，並與大陸地區人民陳賢將、林萬華2 人另共同
    基於行使使公務員登載不實文書之概括犯意聯絡，先由甲○
    ○帶同王天金、吳阿桃於民國92年3 月6 日共同前往大陸地
    區福建省福州市與上開姓名不詳之成年女子會合，再經該女
    子安排王天金、吳阿桃2 人分別與林萬華、陳賢將2 人見面
    ，4 人並均於92年4 月1 日在大陸地區福建省福州市分別辦
    結婚公證程序並登記，藉以取得(2003)榕公證內民字第4420
    號、第4434號結婚證書後，王天金、吳阿桃2 人於92年4 月
    3 日隨即返台，並持上開結婚公證書前往財團法人海峽交流
    基金會辦理文書驗證手續，取得海基會證明書，復於92 年5
    月26日持相關資料前往屏東縣東港鎮戶政事務所填寫「結婚
    登記申請書」，使東港鎮戶政事務所承辦人員為形式審查後
    ，分別將王天金與林萬華、吳阿桃與陳賢將結婚之不實事項
    登載在職務上所掌之電腦戶政資料管理檔案公文書( 即戶籍
    登記簿) ，並據以核發戶籍謄本、王天金及吳阿桃2 人身分
    證，足生損害於戶政機關戶政資料管理之正確性。王天金、
    吳阿桃2 人再於92年5 月27日前往屏東縣政府警察局東港分
    局東濱派出所，持上開戶籍謄本辦理對保手續，使不知情之
    員警洪大智為實質審查後，在大陸地區人民進入台灣地區保
    證書之對保或證明機關（構）簽註意見欄公文書上，加蓋警
    員簽章而行使上開不實之戶籍謄本。俟後林萬華、陳賢將授
    權甲○○為其2 人辦理入境來台事宜，甲○○遂持上開保證
    書及不實之結婚相關證明文件，再至內政部警政署入出境管
    理局（現為「內政部入出國及移民署」），以申請探親為由
    ，代理林萬華、陳賢將2 人填寫「大陸地區人民進入台灣地
    區旅行證申請書」，致使該管公務員實質審查後，於台灣地
    區旅行證申請書上記載入境事由為「探親」等不實事項後，
    而於92年6 月6 日核准林萬華、陳賢將之旅行證申請，令林
    萬華、陳賢將得於92年7 月16日，由高雄小港機場非法入境
    台灣地區。嗣東濱派出所清查民眾與大陸地區配偶之生活狀
    況時，始發現林萬華、陳賢將早已分別於93年1 月15日、93
    年2 月29日離境，並未與王天金、吳阿桃2 人共同生活，因
    而循線查獲上情
二、本院認定被告犯罪事實之證據，除補充被告於本院準備程序
    之自白外，其餘均與檢察官起訴書之記載相同，茲引用之（
    如附件）
三、新舊法比較
(一)、被告行為後，刑法第28條共同正犯之範圍，已修正限縮於共
    同實行犯罪行為者始成立共同正犯，排除陰謀犯、預備犯共
    同正犯；新舊法就共同正犯之範圍與累犯之要件，既因此而
    有變動，自均屬行為後法律有變更，而非僅屬文字修正，應
    有新舊法比較適用之問題（最高法院96年度台上字第3773號
    、96年度台上字第395 號判決意旨參照）。然無論適用修正
    前或修正後之該條規定，對被告均無有利或不利之情形，依
    刑法第2 條第1 項前段之規定，自應適用修正前刑法第28條
    共同正犯之規定。
(二)、被告所犯台灣地區與大陸地區人民關係條例第79條第1 項之
    罪，與所犯行使使公務員登載不實文書罪間，顯有方法、結
    果之牽連關係，依修正前刑法第55條規定，應從一重處斷，
    於適用新法時應分論併罰，修正後刑法之規定並非較有利於
    被告，依刑法第2 條第1 項前段規定，仍應適用修正前刑法
    第55條後段規定，從一較重使大陸地區人民非法進入台灣地
    區罪處斷。
(三)、被告行為後，刑法第56條連續犯之規定業經刪除，此刪除雖
    非犯罪構成要件之變更，但顯已影響行為人刑罰之法律效果
    ，自屬法律有變更。又修正後之刑法既已刪除連續犯之規定
    ，則被告上述2 次行使不實戶籍謄本之行為，依修正後之刑
    法應以數罪併罰論斷之，若依修正前之刑法規定，則可以連
    續犯論以一罪，比較新舊法之規定，應適用修正前刑法第56
    條連續犯之規定。
(四)、被告行為時刑法第41條第1 項前段規定：「犯最重本刑為五
    年以下有期徒刑以下之刑之罪，而受六個月以下有期徒刑或
    拘役之宣告，因身體、教育、職業、家庭之關係或其他正當
    事由，執行顯有困難者，得以一元以上三元以下折算一日，
    易科罰金。」又受刑人行為時之易科罰金折算標準，修正前
    罰金罰鍰提高標準條例第2 條前段（現已刪除）規定，就其
    原定數額提高為100 倍折算1 日，則本件被告行為時之易科
    罰金折算標準，應以銀元100 元以上300 元以下折算1 日，
    經折算為新臺幣後，應以新台幣300 元以上900 元以下折算
    為1 日。惟95年7 月1 日修正公布施行之刑法第41條第1 項
    前段則規定：「犯最重本刑為五年以下有期徒刑以下之刑之
    罪，而受六個月以下有期徒刑或拘役之宣告者，得以新臺幣
    一千元、二千元或三千元折算一日，易科罰金。」是修正後
    刑法易科罰金折算標準已由銀元100 元以上300 元以下即新
    臺幣300 元以上900 元以下折算1 日，提高為以新台幣1,00
    0 元、2,000 元或3,000 元折算1 日，比較修正前後之易科
    罰金折算標準，以95年7 月1 日修正公布施行前之規定，較
    有利於被告，則應依刑法第2 條第1 項前段，適用修正前刑
    法第41條第1 項前段規定，定其折算標準。
(五)、刑法第33條第5 款關於罰金之規定，於修正前規定「一元以
    上」，依罰金罰鍰提高標準條例第1 條前段及現行法規所定
    貨幣單位折算新臺幣條例第2 條折算後為新臺幣30元以上。
    而修正後之規定「新台幣一千元以上，以百元計算之」，比
    較修正前後之法律，以舊法所定罰金最低額對被告有利，故
    本件所犯刑法第214 條及台灣地區與大陸地區人民關係條例
    第79條第1 項之罪，其法定罰金刑最低數額之適用標準，應
    以修正前之規定較有利於被告。
(六)、台灣地區與大陸地區人民關係條例業於92年10月29日修正公
    布，並於同年12月31日施行。修正前同條例第79條第1 項規
    定「違反第十五條第一款規定者，處五年以下有期徒刑、拘
    役或科或併科新台幣五十萬元以下罰金」，修正後同條例第
    79 條 第1 項規定「違反第十五條第一款規定者，處一年以
    上七年以下有期徒刑，得併科新台幣五百萬元以下罰金」，
    依刑法第2 條第1 項但書比較新舊法，以行為時法較有利於
    被告，應適用修正前台灣地區與大陸地區人民關係條例第79
    條第1 項之規定。
(七)、準此，本件被告應整體適用修正前刑法及修正前台灣地區與
    大陸地區人民關係條例第79條第1 項之規定較為有利。
四、論罪科刑部分
(一)、按台灣地區與大陸地區人民關係條例第79條第1 項處罰違反
    同條例第15條第1 款所定使大陸地區人民非法進入臺灣地區
    罪，凡非經合法手續進入者皆包含之。行為人使大陸地區人
    民以假結婚真入境之脫法方式，進入台灣地區，即該當本罪
    ，自非以偷渡者為限（最高法院92年度台上字第40號判決意
    旨參照）。次按戶籍登記簿為戶政機關公務員職務上所掌之
    公文書，戶政機關對於申請戶政登記之人是否為夫妻關係，
    並無實質審查權。本件甲○○介紹台灣地區人民王天金、吳
    阿桃與大陸地區人民林萬華、陳賢將辦理假結婚後，至戶政
    機關辦理結婚登記，使該管公務員將各該結婚之不實事項登
    載於戶籍登記簿，並據以核發戶籍謄本，足生損害於戶政機
    關管理結婚戶政資料之正確性，並持上開登載不實之戶籍謄
    本向屏東縣政府警察局東港分局東濱派出所及入出境管理局
    （下稱境管局）申請大陸地區人民進入台灣地區保證書而行
    使之行為，自係使公務員將不實事項登載於所掌公文書復持
    該公文書行使之行為。核被告甲○○介紹王天金、吳阿桃以
    假結婚方式使大陸地區人民進入台灣地區，所為係違反修正
    前台灣地區與大陸地區人民關係條例第15條第1 款之規定，
    而犯修正前同條例第79條第1 項之使大陸地區人民非法進入
    台灣地區罪及刑法第216 、214 條之行使使公務員登載不實
    罪，被告使公務員登載不實之低度行為，為其後行使使公務
    員登載不實之高度行為所吸收，不另論罪。被告甲○○使大
    陸地區人民非法進入台灣地區之行為，與證人王天金、吳阿
    桃及姓名年籍不詳之大陸籍成年女子間有犯意聯絡及行為分
    擔，為共同正犯；其就行使使公務員登載不實文書罪間，則
    與王天金、吳阿桃、陳賢將、林萬華及該姓名年籍不詳之大
    陸籍成年女子間有犯意聯絡及行為分擔，亦為共同正犯。被
    告先後2 次行使使公務員登載不實之公文書之犯行，時間緊
    接，犯罪構成要件相同，顯係基於概括犯意反覆為之，為連
    續犯，應依修正前刑法第56條規定論以1 連續行使使公務員
    登載不實之公文書罪，並加重其刑，公訴人漏未論及被告申
    請「大陸地區人民進入台灣地區旅行證申請書」時之行使不
    實戶籍謄本之行為，惟此部分與被告與證人王天金、吳阿桃
    申請對保之行使不實戶籍謄本行為有連續犯之裁判上一罪之
    關係，本院自應併予審理；又被告甲○○前揭所犯使大陸人
    民非法進入台灣地區罪及行使不實文書罪間，有方法結果之
    牽連關係，應依修正前刑法第55條後段規定，從一重以使大
    陸地區人民非法進入台灣地區罪處斷。
(二)、爰審酌被告甲○○以非法之手段使大陸地區人民進入台灣地
    區，有危害我國社會安寧之虞，且亦容易造成我國加重對大
    陸地區人民入境管制及查緝，有侵害正當合法進入我國之大
    陸地區人民權益可能，又參酌被告一次使2 名大陸地區人民
    進入台灣地區之犯罪情節、生活狀況、智識程度及犯後立即
    在偵查中坦承犯行態度良好等一切情狀，量處如主文所示之
    刑，又被告犯罪時間均在96年4 月24日之前，核與中華民國
    96年罪犯減刑條例第2 條第1 項第3 款所定減刑要件相符，
    爰依同條例第7 條之規定，減其宣告刑2 分之1 及就減得之
    刑諭知易科罰金之折算標準。
五、不另為無罪諭知部分：
(一)、公訴意旨另認被告與王天金、吳阿桃基於共同行使使公務員
    登載不實文書之犯意聯絡，前往屏東縣政府警察局屏東分局
    東濱派出所填寫「大陸地區人民進入台灣地區保證書」，使
    警員在該保證書上「對保或證明機關( 構) 簽註意見欄」加
    蓋警員簽章，復持往內政部警政署入出境管理局，以申請探
    親為由，並填寫「大陸地區人民進入台灣地區旅行證申請書
    」，使不知情之內政部警政署入出境管理局承辦人員因此核
    准林萬華、陳賢將之旅行證申請，因認此部分之行為亦涉犯
    刑法第214 、216 條之行使使公務員登載不實文書罪嫌。
(二)、按刑法第214 條所謂使公務員登載不實事項於公文書罪，須
    一經他人之聲明或申報，公務員即有登載之義務，並依其所
    為之聲明或申報予以登載，而屬不實之事項者，始足構成，
    若其所為聲明或申報，公務員尚須為實質之審查，以判斷其
    真實與否，始得為一定之記載者，即非本罪所稱之使公務員
    登載不實（最高法院73年台上字第1710號判例意旨參照）。
(三)、依91年09月11日修正之大陸地區人民進入台灣地區許可辦法
    第15條規定：大陸地區人民申請進入台灣地區，除其他法規
    另有規定外，應依左列順序覓台灣地區人民一人為保證人：
    一配偶或直系血親。二、有能力保證之三親等內親屬。三、
    有正當職業之公民，其保證對象每年不得超過五人。前項申
    請人有特殊情形，經主管機關同意者，得不受覓保證人順序
    之限制。第二項亦規定：保證人之保證書應送保證人戶籍地
    警察機關( 構) 辦理對保手續；保證人係服務於政府機關、
    公立學校、公營事業機構者，其保證書應蓋服務機關( 構)
    、學校之印信，免辦理對保手續」。而至戶籍地警察機關（
    構）辦理對保手續之意旨，因轄區派出所應對於其轄區之人
    民較為瞭解，而可確認保證人是否有能力履行保證責任，此
    由該條第2 項後段規定保證人係服務於政府機關、公立學校
    、公營事業機構者，其保證書應蓋服務機關（構）、學校之
    印信，免辦理對保手續，即可得知。因各該政府機關、公立
    學校、公營事業機構之人員，顯已具有一定程度之保證能力
    。復觀保證人填具「大陸地區人民進入台灣地區保證書」後
    ，至警察機關辦理對保手續，其對保之警察機關對保之內容
    為「一、經查保證人確實設籍並居住本轄，有能力履行保證
    責任。二、經詢保證人稱：渠與被保人係夫妻關係，願意完
    全負起保證責任」，有各該大陸地區人民進入台灣地區保證
    書可稽。是對保機關對於保證人是否確實居住於對保機關之
    轄區，有無能力履行保證責任等事實，顯非形式上審查，而
    須經實質審核後始得確認，並非係以保證人聲明即直接認定
    有該事實而予以記載，是亦無使公務員登載不實罪之問題，
    是縱持該保證書前往內政部警政署入出境管理局申請大陸地
    區人民進入台灣地區旅行證申請書，亦無成立行使使公務員
    登載不實公文書罪之餘地。
(四)、綜上所述，被告等就前開「大陸地區人民進入台灣地區保證
    書」及「大陸地區人民進入台灣地區旅行證申請書」部分，
    自不成立刑法第216 條、214 條之行使使公務員登載不實公
    文書罪責。此外，復查無其他積極證據足資證明被告有何行
    使使公務員登載不實公文書之犯行，自屬不能證明其此部分
    犯罪。惟公訴人認此部分與上開論罪科刑部分，就被告所犯
    使大陸地區人民非法進入台灣地區罪部分具修正前刑法第55
    條牽連犯之裁判上一罪關係，爰不另為無罪之諭知。
據上論斷，應依刑事訴訟法第449 條第2 項、第3 項、第454 條
第2 項，修正前台灣地區與大陸地區人民關係條例第15條第1 款
、第79條第1 項，刑法第11條前段、第2 條第1 項前段、修正前
第28條、刑法第56條、第214 條、第216 條、修正前刑法第55條
、第41條第1 項、修正前罰金罰鍰提高標準條例第2 條前段、刑
法施行法第1 條之1 ，中華民國96年罪犯減刑條例第2 條第1 項
第3 款、第7 條，逕以簡易判決處刑如主文。
中    華    民    國    99    年    2     月    8     日
                  刑事第二庭    法  官  劉怡孜
以上正本證明與原本無異。
如不服本判決，得於判決書送達之翌日起十日內，以書狀敘述理
由，向本庭提出上訴。
中    華    民    國    99    年    2     月    8     日
                                書記官  薛慧茹
附錄本判決論罪科刑法條全文
台灣地區與大陸地區人民關係條例第79條第1項：
違反第十五條第一款規定者，處五年以下有期徒刑、拘役或科或
併科新台幣五十萬元以下罰金。
刑法第214條：
明知為不實之事項，而使公務員登載於職務上所掌之公文書，足
以生損害於公眾或他人者，處三年以下有期徒刑、拘役或五百元
以下罰金。
刑法第216條：
行使第二百十條至第二百十五條之文書者，依偽造、變造文書或
登載不實事項或使登載不實事項之規定處斷。

司法院資訊處製作；財團法人民間司法改革基金會備份。
